【裁判字號】    99,訴,473
【裁判日期】    990805
【裁判案由】    毒品危害防制條例
【裁判全文】
臺灣臺北地方法院刑事判決               99年度訴字第473號
公  訴  人  臺灣臺北地方法院檢察署檢察官
被      告  甲○○
指定辯護人  本院公設辯護人丙○○
上列被告因毒品危害防制條例案件，經檢察官提起公訴（99年度
偵字第2604號），本院判決如下：
    主  文
甲○○持有第二級毒品純質淨重二十公克以上，處有期徒刑拾月
，扣案之第二級毒品大麻伍包（不含空包裝袋，驗餘淨重肆拾陸
點陸陸公克）沒收銷燬之；扣案之愷他命壹包（不含空包裝袋，
驗餘淨重伍拾玖點伍貳公克）、包裝上開大麻之空包裝袋伍只（
總重肆點肆伍公克）及包裝上開愷他命之空包裝袋壹只（淨重壹
點貳零公克）沒收之。
    事  實
一、甲○○明知大麻、愷他命分別係屬毒品危害防制條例第2 條
    第2項第2 款、第3款所規定之第二級毒品及第三級毒品，不
    得持有，竟於民國99年1月8日凌晨1 時50分許，在臺北市中
    山區○○○路與民族東路口，以每公克大麻新臺幣（下同）
    1,000元至1,300元，每公克愷他命500元至600元，共計10萬
    元之對價，向真實姓名年籍不詳、綽號「阿凱」之成年男子
    ，購入大麻5包（驗餘淨重46.66公克，空包袋總重4.45公克
    ）、愷他命1包（驗前毛重60.79公克，取0.07公克鑑定用罄
    ，驗餘淨重59.52公克，純度約90 %，驗前純質淨重約53.63
    公克）而持有之。嗣於同日凌晨2 時許，在臺北市○○○路
    與民族東路口前，因形跡可疑為警盤查時查獲，並扣得其所
    有之上開大麻5包及愷他命1包，始查悉上情。
二、案經臺北市政府警察局中山分局報告臺灣臺北地方法院檢察
    署檢察官偵查起訴。
    理  由
一、證據能力部分：
    本案認定事實所引用之本案卷內所有卷證資料（包含人證與
    文書證據、物證等證據），並無證據證明係公務員違背法定
    程序所取得，另檢察官、辯護人及被告甲○○於準備程序中
    對於證據能力均不爭執，於言詞辯論終結前亦未再事爭執或
    聲明異議，且卷內之文書證據及證人於審判外之陳述，亦無
    顯有不可信之情況與不得作為證據之情形，另被告未曾提及
    檢察官在偵查時，有任何不法取供之情形，且客觀上並無顯
    不可信之情況。綜上，依刑事訴訟法第159條至159條之5 之
    規定，本案認定事實所引用之本案卷證所有證據（包含人證
    與文書證據、物證等證據），均有證據能力，合先敘明。
二、上開犯罪事實，業據被告迭次於警詢、偵查及本院審理時坦
    承不諱（見偵卷第13頁、第40頁、本院卷第203頁反面）；
    而被告前揭持有大麻、愷他命為警查獲，並自其身上扣得煙
    草5包、白色細晶體1包等物乙情，亦據證人即查獲員警乙○
    ○於本院審理時證述屬實（見本院卷第20 3反面至204頁）
    ，並有警製搜索扣押筆錄、扣押物品目錄表及扣案物之照片
    等件附卷可稽（見偵卷第21至23、25至27頁）。而扣得之煙
    草5包（驗餘淨重46.66公克），經送法務部調查局濫用藥物
    實驗室鑑定結果，檢出第二級毒品大麻成分，此有該實驗室
    99年2月2日調科壹字第09923002600號鑑定書1紙附卷足憑（
    見偵卷第61頁）；扣案之白色細晶體1包（驗前毛重60.79公
    克，取0.07公克鑑定用罄，驗餘淨重59.52公 克）經送鑑驗
    後，檢出第三級毒品愷他命成分，純度約90 %，驗前純質淨
    重約53.63公克，有內政部警政署刑事警察局99年1月27日刑
    鑑字第0990004979號鑑定書在卷可考（見偵卷第53頁），準
    此，被告所購入5包煙草及1包白色細晶體，確為第二級毒品
    大麻及第三級毒品愷他命，且純質淨重各為46.66公克53.63
    公克，均已達毒品危害防制條例第11條第4項、第5項犯罪構
    成要件所定之純質淨重標準；綜上事證，足認被告之任意性
    自白確與事實相符。從而本案事證明確，應依法論科。
三、論罪科刑部分：
  (一)按大麻、愷他命分別係屬毒品危害防制條例第2條第2項第2
    款、第3 款所規定之第二級毒品、第三級毒品。是被告前揭
    購入5 包大麻而持有之，核其此部分所為，係犯毒品危害防
    制條例第11條第4 項持有第二級毒品純質淨重20公克以上之
    罪；其前揭購入1 包愷他命而持有之，核其此部分所為，係
    犯毒品危害防制條例第11條第5 項持有第三級毒品純質淨重
    20公克以上之罪。被告係以一行為持有施用大麻、愷他命，
    核屬一行為觸犯數罪名之想像競合犯，應依刑法第55條之規
    定，從一重之持有第二級毒品純質淨重20公克以上罪處斷。
  (二)公訴意旨以被告係基於意圖販賣而持有之犯意，而購買大麻
    5 包，是被告應係涉犯毒品危害防制條例第5條第2項之意圖
    販賣而持有第二級毒品罪。惟按毒品危害防制條例之意圖販
    賣而持有毒品罪，係指以非營利之目的而販入或因其他原因
    而持有毒品，其後始起意出售所持有之毒品以營利，且迄未
    著手賣出者而言；所謂意圖，乃犯罪構成之主觀違法要素，
    亦屬犯罪之成立要件；行為人是否具有販賣之意圖而持有毒
    品，須以嚴格之證據證明之，亦即必須有相當之客觀事實，
    足以表徵其主觀意念之遂行性及確實性，始足當之（最高法
    院96年度臺上字第1772號判決意旨參照）。經查：
    1.毒品交易之動機、標的、數量，因人因案各有差異，未可
      一概而論，施用毒品者為供自己或他人共同施用目的，而
      一次購入較多數量，甚或因為一次大量購入，而可取得較
      優的購買價格，均非無可能，據此可知，購入毒品數量的
      多寡，與是否供販賣營利，並無絕對之關連，仍應參酌其
      他證據以定之。從而自難僅因被告前揭購入5 包大麻之數
      量，即推論其必有販賣的意圖。
    2.查證人乙○○於本院審理中證稱：「（問：你查獲被告當
      時有無問被告毒品是何時買的？）我有問，被告如何說我
      忘記了。（問，提示偵卷第13頁，被告說毒品是99年1月8
      日1 時50分在中山北路跟民族東路口買的，當時被告是否
      是這樣講？是。（問：照被告所述，被告是不是剛買毒品
      就被你們巡邏警網查獲？）在那個時間應該是。（問，提
      示偵卷第12頁，被告警詢中說，在他要開啟駕駛座車門時
      ，有彎腰要將毒品塞入駕駛座下的舉動，當時是否有這個
      情況？）有。（問：你看到被告打開駕駛座車門，是不是
      就直接看到被告放毒品至牛皮紙袋？）是我另外1 個同事
      看到被告有彎下來的動作，就從駕駛座底下拿出牛皮紙袋
      。」明確（見本院卷第205頁反面至206頁）；而本案係於
      99 年1月8日凌晨2時許，在臺北市○○○路跟民族東路口
      為警查獲乙節，亦有臺北市政府中山分局刑事案件移送書
      1份附卷足參（見偵卷第1頁）。再者，依卷附扣案物的照
      片，可知員警查獲時有就該大麻5包秤重，重量分別為9.5
      0 公克、8.69公克、9.87公克、9.85公克、9.17公克，彼
      此間輕重差距甚微，益徵被告係甫於向「阿凱」購買大麻
      完畢後，旋即在10分鐘內，在該處為警所查獲。是在別無
      積極事證下，實難認在如此短暫的時間內，被告主觀上之
      犯意，會從單純持有變更為販賣之意圖。
    3.綜上所述，本案並未查獲被告主觀上存有販賣大麻意念之
      事證，或遂行該意圖之客觀情事至明，依上揭判決意旨說
      明，殊難僅憑被告前揭被查獲的扣案物，以及持有大麻的
      數量，遽採為不利之認定。又意圖販賣而持有毒品罪，與
      持有毒品罪，皆屬初始非以營利為目的而持有毒品為其基
      本犯罪事實；前者之罪乃後罪之特別規定，係以有販賣之
      意圖而持有為其加重處罰之條件，均為法律規定應予評價
      處罰者，即令法律上之規範評價輕重容有不同，於訴訟法
      上仍不失為同一性之犯罪事實，故本案起訴之基本事實為
      持有第二級毒品之犯行，本院認定之事實又未軼出上開範
      圍，自應就被告持有第二級毒品之犯行予以審理，在本院
      已依刑事訴訟法第95條第1 款告知當事人本件變更起訴法
      條之旨，使得行使訴訟上之攻擊、防禦權後，自應由本院
      依刑事訴訟法第300 條之規定，變更檢察官起訴書引用之
      法條，依同條例第11條第4項之罪論擬（司法院84年4月13
      日廳刑一字第07260 號研究意見、臺灣高等法院暨所屬法
      院93年法律座談會刑事類提案第6 號研討結果均可資參照
      ）。
  (三)爰審酌毒品之流通及持有，危害國人身心健康及社會秩序，
    已為國法所厲禁，被告明知此情，竟仍持有數量非微的大麻
    、愷他命毒品，足見其觀念之偏差，守法觀念嚴重欠缺，應
    予非難，惟念被告於警詢、偵查及本院審理中均坦認持有上
    開毒品之犯行，犯後態度尚可，兼衡被告犯罪之動機、目的
    、手段等一切情狀，量處如主文所示之刑。
  (四)扣案之大麻5包（驗餘淨重46.66公克）為第二級毒品，有上
    開鑑定書附卷可稽，應依毒品危害防制條例第18條第1 項前
    段規定沒收銷燬之；包裝上開大麻之空包裝袋5只（總重4.4
    5 公克，係用於包裹大麻，防止其裸露、潮濕，便於攜帶施
    用，並非不可分離），為被告所有供其犯罪所用之物，業據
    被告陳明在卷，應依刑法第38條第1項第2款之規定宣告沒收
    。
  (五)末查，因毒品危害防制條例第18條第1 項前段僅規定第一級
    、第二級毒品沒收銷燬之，而同條項中段就查獲之第三級毒
    品部分僅規定「沒入銷燬之」，乃屬行政罰之性質，僅能由
    查獲機關以行政處分之「沒入銷燬」程序處理，要不得由法
    院諭知「沒收銷燬」之刑事處分，故前開扣得之愷他命既為
    第三級毒品，自無從由法院依該條項規定諭知沒入銷燬；然
    上開扣案之愷他命1包（驗餘淨重59.52公克）既屬違禁物，
    即應依刑法第38條第1項第1款之規定沒收之；包裝上開愷他
    命之空包裝袋1 只（重1.20公克，係用於包裹愷他命，防止
    其裸露、潮濕，便於攜帶施用，並非不可分離），為被告所
    有供其犯罪所用之物，業據被告陳明在卷，應依刑法第38條
    第1項第2款之規定宣告沒收。
據上論斷，應依刑事訴訟法第299條第1 項前段、第300條，毒品
危害防制條例第11條第4項、第5項、第18條第1 項前段，刑法第
11條前段、第55條、第38條第1項第1款、第2款，判決如主文。
本案經檢察官徐則賢到庭執行職務。
中    華    民    國    99    年    8     月    5     日
              刑事第十三庭審判長法  官  許泰誠
                                法  官  李貞瑩
                                法  官  陳君鳳
以上正本證明與原本無異。
如不服本判決應於收受送達後10日內向本院提出上訴書狀，並應
敘述具體理由；其未敘述上訴理由者，應於上訴期間屆滿後20日
內向本院補提理由書（均須按他造當事人之人數附繕）「切勿逕
送上級法院」。
                                書記官  楊湘雯
中    華    民    國    99    年    8     月    6     日
附錄本案論罪科刑法條全文：
毒品危害防制條例第11條
持有第一級毒品者，處 3 年以下有期徒刑、拘役或新臺幣 5 萬
元以下罰金。
持有第二級毒品者，處 2 年以下有期徒刑、拘役或新臺幣 3 萬
元以下罰金。
持有第一級毒品純質淨重十公克以上者，處 1 年以上 7 年以下
有期徒刑，得併科新臺幣 1 百萬元以下罰金。
持有第二級毒品純質淨重二十公克以上者，處 6 月以上 5 年以
下有期徒刑，得併科新臺幣 70 萬元以下罰金。
持有第三級毒品純質淨重二十公克以上者，處 3 年以下有期徒
刑，得併科新臺幣 30 萬元以下罰金。
持有第四級毒品純質淨重二十公克以上者，處 1 年以下有期徒
刑，得併科新臺幣 10 萬元以下罰金。
持有專供製造或施用第一級、第二級毒品之器具者，處 1 年以
下有期徒刑、拘役或新臺幣 1 萬元以下罰金。

司法院資訊處製作；財團法人民間司法改革基金會備份。
